臺灣板橋地方法院民事判決　　　　　　 100年度簡上字第54號
變更之訴原告　鎮弘營造有限公司
法定代理人　　邵鴻明
訴訟代理人　　林明正律師
複 代理 人　　周明添律師
變更之訴被告　一榮金屬工程有限公司
法定代理人　　林木榮
訴訟代理人　　簡筠儷
上列當事人間返還支票事件，變更之訴原告對於中華民國99年12
月30日本院板橋簡易庭99年度板簡字第2063號第一審判決提起上
訴，嗣為訴之變更，本院於100年5月11日言詞辯論終結，判決如
下：
    主  文
變更之訴駁回。
變更之訴訴訟費用由變更之訴原告負擔。
    事實及理由
一、程序方面：
  (一)按訴之變更或追加，非經他造同意不得為之，但請求之基礎
    事實同一者，不在此限，民事訴訟法第446條第1項但書、第
    255 條第1項第2款定有明文。本件變更之訴原告（下稱原告
    ）於原審主張兩造於民國99年2 月25日簽訂工程合約，由變
    更之訴被告（下稱被告）承攬該合約所載之「基隆市議會98
    年度大樓整修工程」之油漆工程及鐵工工程部分，原告已先
    行給付總工程款21 %即交付系爭支票，詎被告收受該支票後
    未告知任何原因，竟自99年3 月12日起無故停工，原告為免
    延誤工期，遂於同年月16日函催被告於文到3 日內復工，屆
    期被告仍置之不理，原告再於99年3 月19日寄發存證信函向
    被告表示解除契約，並請求被告返還系爭支票，惟被告迄今
    仍不返還，爰依解除契約後回復原狀之法律關係提起本訴。
    嗣上訴後於本院變更主張上開99年3 月19日寄發之存證信函
    係向被告表示終止契約，故改依不當得利之法律關係請求被
    告返還系爭支票。經核原告係本於同一基礎事實而為請求，
    則依上開規定，原告為訴之變更，程序自屬合法，變更前之
    原訴視為撤回，本院僅就變更後之新訴為審判，合先明。
  (二)原告雖以被告於另案（即本院99年度建字第52號，現由臺灣
    高等法院審理中）起訴主張原告終止兩造間之上開承攬契約
    ，致其受有損害，爰依民法第511條規定，請求原告賠償因
    承攬契約終止而生之損害等情，而請求裁定停止本件訴訟程
    序。惟按「訴訟全部或一部之裁判，以他訴訟之法律關係是
    否成立為據者，法院得在他訴訟終結前以裁定停止訴訟程序
    。」，民事訴訟法第182條第1項定有明文。查本件訴訟係原
    告主張依民法第511條規定終止兩造間之上開承攬契約後，
    依不當得利之法律關係請求被告返還系爭支票，其與上開另
    案訴訟之間，核無「訴訟全部或一部之裁判，以他訴訟之法
    律關係是否成立為據者」情形。是原告請求裁定停止本件訴
    訟程序，即有未合，自難准許。
二、原告主張：兩造於99年2 月25日簽訂工程合約，由被告承攬
    該合約所載之「基隆市議會98年度大樓整修工程」之油漆工
    程及鐵工工程部分，約定工程總價新臺幣（下同）147萬元
    （未稅），原告並依約於簽訂本工程合約時先行以面額324,
    135元、票載日99年3 月31日、票號FN0000000以彰化商業銀
    行江翠分行為付款人之支票1紙（下稱系爭支票）給付總工
    程款21%之價金即324,135元（含稅）。詎被告收受該支票後
    未告知任何原因，竟自99年3 月12日起無故停工，原告為免
    延誤工期，遂於同年月16日以板橋文化路郵局第3353號存證
    信函限期3 日催告被告復工。然催告期限屆滿後，被告竟仍
    置之不理，原告迫於無奈，乃再於99年3 月19日以上開郵局
    第3667號存證信函向被告表示終止契約，並請求被告返還系
    爭支票，惟被告迄今仍遲不返還。被告與原告簽訂工程合約
    並受領原告用以支付首期工程款之系爭支票後，卻未依約進
    行施工，經原告催告其施工後，被告仍置之不理，原告自得
    依民法第511條終止與被告簽定之工程合約，依民法第179條
    規定，原告當能請求被告返還溢付之工程款即系爭支票。爰
    依不當得利之法律關係於上訴審提起變更之訴等語（原告於
    原審聲明：被告應將系爭支票乙紙返還予原告。原審判決：
    原告之訴駁回。原告聲明不服，提起上訴。）。併為變更之
    訴聲明：被告應將原告於99年3月31日所簽發面額為324,135
    元，票號FN0000000號，以彰化商業銀行江翠分行為付款人
    之支票乙紙返還予原告。
三、被告則以：
  (一)原告所謂被告自99年3 月12日以後即拒不進場施作云云，並
    非屬實。被告為講究誠信之承包商，既已接手之承攬工程，
    且有一定利潤存在，被告焉有毀約半途停工之理，況相關承
    攬工程所需之材料亦已購入，焉有不施作而任作損失之理。
    被告自99年2月25日進場開始施作油漆工程，直到99年3月20
    日均有進場施工，但原告於99年3 月20日上午為阻止被告公
    司人員繼續在場內施工，即向基隆市警察局第二分局信義分
    駐所報警，欲藉警力來請被告公司人員離開施工場所，故非
    被告不願施工，而係原告阻止被告施工。
  (二)被告於一審即主張終止契約，原告於一審主張解約，於一審
    敗訴後才主張終止契約而為訴之變更，故被告不同意原告為
    訴之變更。當初預計完工日期為99年4月7日，結算後被告完
    工部分應領工程款388,000元，本件支票尚不足支付上開完
    工之工程款等語，資為抗辯。併為答辯聲明：駁回原告變更
    之訴。
四、兩造均不爭執之事實：
  (一)兩造於99年2月25日簽訂工程合約，由被告承攬該合約所載
    之「基隆市議會98年度大樓整修工程」之油漆工程及鐵工工
    程部分，原告已先行給付總工程款21%即交付系爭支票。
  (二)原告於99年3月16日以板橋文化路郵局第3353號存證信函限
    期3日催告被告復工，復於99年3月19日以上開郵局第3667號
    存證信函向被告表示終止契約。
  (三)被告於另案起訴主張原告終止兩造間之上開承攬契約，致其
    受有損害，爰依民法第511條規定，請求原告賠償因承攬契
    約終止而生之損害，經本院以99年度建字第52號判決被告敗
    訴，現由臺灣高等法院審理中。
五、經查：
  (一)上開兩造均不爭執之事實，並有工程合約書、上開存證信函
    、本院99年度建字第52號民事判決、臺灣高等法院民事庭通
    知書（見臺灣基隆地方法院99年度基簡字第578號卷第6至8
    頁、本院卷第22至28頁）為證，堪信為真。
  (二)按民事訴訟如係由原告主張權利者，應先由原告負舉證之責
    ，若原告先不能舉證，以證實自己主張之事實為真實，則被
    告就其抗辯事實即令不能舉證，或其所舉證據尚有疵累，亦
    應駁回原告之請求。又請求履行債務之訴，除被告自認原告
    所主張債權發生原因之事實外，應先由原告就其主張此項事
    實，負舉證之責任，必須證明其為真實後，被告於其抗辯事
    實，始應負證明之責任，此為舉證責任分擔之原則（最高法
    院17年上字第917號、43年臺上字第377號判例意旨參照）。
    本件原告主張「兩造於99年2月25日簽訂工程合約，由被告
    承攬該合約所載之「基隆市議會98年度大樓整修工程」之油
    漆工程及鐵工工程部分，原告已先行給付總工程款21%即交
    付系爭支票。被告自99年3月12日起無故停工，原告於99年3
    月16日以板橋文化路郵局第3353號存證信函限期3日催告被
    告復工，復於99年3月19日以上開郵局第3667號存證信函向
    被告表示終止契約。故被告應返還溢付之工程款即系爭支票
    予原告」之事實，既為被告所否認而辯稱如上，準此，原告
    自應就此積極有利之事實負舉證責任。
  (三)按「工作未完成前，定作人得隨時終止契約。但應賠償承攬
    人因契約終止而生之損害。」、「無法律上之原因而受利益
    ，致他人受損害者，應返還其利益。雖有法律上之原因，而
    其後已不存在者，亦同。」，民法第511條、第179條定有明
    文。又定作人之終止契約，乃使現存繼續的契約關係，向將
    來消滅之行為，故終止契約，僅使契約自終止時起，嗣後失
    其效力，則承攬人於契約終止前已完成部分之工作所得請求
    之報酬，自不受任何影響；原告終止契約所依據之理由，縱
    非事實，亦於契約終止之效力不生影響，因之被告如有溢收
    之工程款即失其法律上之原因，從而原告以不當得利之法律
    關係請求被告返還溢收之工程款及法定遲延利息，自應准許
    。查兩造於99年2月25日簽訂工程合約，由被告承攬該合約
    所載之「基隆市議會98年度大樓整修工程」之油漆工程及鐵
    工工程部分，原告已先行給付總工程款21%即交付系爭支票
    。原告於99年3月16日以板橋文化路郵局第3353號存證信函
    限期3日催告被告復工，復於99年3月19日以上開郵局第3667
    號存證信函向被告表示終止契約等情，已如前述，足見原告
    已於99年3月間以上開存證信函向被告為終止契約之意思表
    示，則依上開說明，原告即定作人既得隨時向被告即承攬人
    終止契約，原告終止契約所依據之理由，縱非事實，亦於契
    約終止之效力不生影響，故本件即無庸審究被告是否自99年
    3月12日起無故停工，兩造爭執之重點厥為：被告所持有之
    系爭支票於原告終止契約後，是否屬於被告所溢收之工程款
    支票？
  (四)依原告提出之上開工程合約書、存證信函、本院99年度建字
    第52號民事判決、臺灣高等法院民事庭通知書等，僅能得知
    上開兩造均不爭執之事實，尚難據以認定「系爭支票為被告
    所溢收之工程款支票」等情。且依本院99年度建字第52號民
    事判決所示，該案並未就「系爭支票為被告所溢收之工程款
    支票」及被告於該案所主張「原告應給付被告已完成油漆部
    分之報酬388,000元」等事項予以審認。況依原審調閱影印
    附卷之本院99年度建字第52號民事卷內之原告於該案之答辯
    狀所示（見該案卷第57頁及臺灣基隆地方法院99年度基簡字
    第578號卷第16至17頁），亦陳明被告將所承包之油漆工程
    轉包予訴外人曹連益施作者，亦僅完成一小部分等語，且曹
    連益亦於該案證稱，有向被告承包基隆市議會之外牆油漆工
    程，且有收受被告公司法定代理人林木榮所交付之現金5萬
    元工程款等語（見該案99年8月26日之言詞辯論筆錄），足
    見被告確有施作一部分油漆工程，並非完全未施作。又本件
    兩造於99年2月25日簽訂工程合約，由被告承攬該合約所載
    之「基隆市議會98年度大樓整修工程」之油漆工程及鐵工工
    程部分，原告已先行給付總工程款21%即交付系爭支票等情
    ，已如前述，且被告於本院99年度建字第52號中亦主張不鏽
    鋼欄杆工程已支出之材料費及加工之工錢計83,000元，則在
    兩造尚未就被告實際完工部分之工程款（含油漆工程及鐵工
    工程部分）予以會算清楚之前，自難僅憑該案認定被告所未
    完成之油漆工作部分，確由原告另行委由曹連益完成，原告
    並已給付該部分之承攬報酬與曹連益之事實，即認「系爭支
    票為被告所溢收之工程款支票」。此外，原告復未能提出其
    他積極之證據證明「系爭支票為被告所溢收之工程款支票」
    等情為真。是原告主張依不當得利之法律關係，請求被告返
    還溢付之工程款即系爭支票等語，即乏依據，尚無足採。
六、從而，原告依不當得利之法律關係，請求被告應將原告於99
    年3 月31日所簽發面額為324,135元，票號FN0000000號，以
    彰化商業銀行江翠分行為付款人之支票乙紙返還予原告，為
    無理由，應予駁回。
七、本件事證已臻明確，兩造其餘攻擊、防禦方法及舉證，經本
    院審酌後，認對於判決結果均無影響，爰不一一論述，併此
    指明。
八、據上論結，本件變更之訴為無理由，依民事訴訟法第78條，
    判決如主文。
中    華    民    國   100    年    5     月    31    日
                  民事第三庭    審判長法  官  陳財旺
                                      法  官  劉以全
                                      法  官  楊千儀
以上正本係照原本作成。
本判決不得上訴。
中    華    民    國   100    年    5     月    31    日
                                      書記官  劉鴻傑